行　政　法　院　判　決　　　　　　　　　　　　　　　八十七年度判字第一七號
　　原　　　告　乙○○
　　訴訟代理人　甲○○
　　被　　　告　經濟部中央標準局
右當事人間因新型專利異議事件，原告不服行政院中華民國八十六年七月五日台八十
六訴字第二七四○五號再訴願決定，提起行政訴訟。本院判決如左︰
　　主  文
原告之訴駁回。
　　事  實
緣原告於民國（以下同）八十四年二月八日以其「衣服包裝盒之趣味衣架片結構改良
」係由盒體及衣架片所組成；盒體呈長方形，內部可容置衣服，並於頂端內側緣成一
　　形插榫片，該插榫片尾端與盒體連接並於接合處
一槽孔；衣架片為具動物造形之板片，置於衣服內，保持衣服之平整，並於頂端
一插榫孔。組裝時，先將盒體內側緣之插榫片於槽孔處撬起，並沿折紋線向上彎折，
再將插榫片插掣於套合好衣服衣架片之插榫孔內，藉插榫片頭大身小之
卡掣於插榫孔內，以達盒體與衣架片快速組裝且不脫落之目的，具實用及趣味之功效
等情，向被告申請新型專利，經被告編為第00000000號審查，准予專利。公
告期間，陛輝服裝有限公司以本案之創作目的、結構及功效已見於申准在先之第00
000000號「衣服包裝盒之整衣墊片」新型專利案（以下稱引證案），不具新穎
性、創作性及進步性，有違專利法第一百零五條準用第二十七條、第九十八條第一項
第一款、第二款及第二項規定云云，對之提起異議。案經被告審查，為「本案異議成
立，應不予專利」之審定，發給（八五）台專（判）○二○二七字第一二○六七四號
專利異議審定書。原告不服，一再訴願，均遭決定駁回，遂提起本件行政訴訟，茲摘
兩造訴辯意旨如次：
原告起訴意旨略謂:一、按「稱新型者，謂對物品之形狀、構造或裝置之創作或改良
」此乃專利法第九十七條所明文規定。所以尋其法意，凡物品構造、裝置符合創作改
良之要件者，皆可依本法申請取得專利。又專利法第二十二條有明文規定「申請發明
專利由專利申請人備具申請書、說明書、必需圖式及宣誓書向專利專責機關申請之。
」、「第一項之說明書除應載明申請專利範圍外，並應載明有關之先前技術發明之目
的技術內容特點及功效使熟習該項技術者能瞭解其內容並可據以實施」。二、被告機
關審定本案異議成立之理由為：本案雖於創作背景揭示引證案，惟本案與引證案之主
要構造與功效均為藉衣架片（墊片）頂端之插榫孔（嵌合部）與盒體內側之插榫片（
槽孔）套插卡掣，使盒體與套衣服之衣架片快速組裝不脫落，縱兩者插榫孔、片之
位置互換，且衣架片之外觀造形有別，惟該等差異僅屬單純
熟習該項技藝人士易於思及，且未能增進功效，本案自不具進步性，遂駁回其訴願，
經核並無不妥。茲再訴願人復執前詞爭執，仍難認為有理由，原處分及原決定均應予
以維持。三、但觀諸原處分、原決定機關審定異議成立之理由，原告認為審查委員及
訴願委員未能深究本案之專利說明書所至，故原告在此再一次說明，由本案之專利說
明書創作說明第一頁第四行至第二頁第四行裡，在本案背景說明裡已明白說明本案之
創作背景。其係針對習用產品及鈞局八十三年十二月二十一日核准公告第二三七○二
○號之「衣服包裝盒之整衣墊片」之專利創作改良，並有增進功效，而此一創作改良
，並受初審之審查委員之懇定，並發給台專（肆）五二四○一字第八二八三五七號核
准審定書，如附件一所示。且由本案專利說明書裡所檢附之附件一可知，其係異議人
據以異議本案之證據二之引據案，故本案於申請時即已將引證案明白表示於文中，並
經審查委員仔細比較後，才核准本案專利，所以本案應無違反專利法之規定，應不容
罝疑。而此一論點與初審之審查委員之看法應是相同的，所以本案原告認為原處分、
原決定機關在前後用法上，尚嫌不一，令原告難以折服。且由本案說明書可知，本案
且已符合專利法第九十七條之規定，即對物品之創作及改良之要件，故本案應撤銷原
處分、原決定，而審議其撤銷原處分、原決定之審定。四、再者，由異議人所檢附資
料裡，可看出尚有缺失不足，如其未檢附原告之專利說明書，其旨在混淆審查委員之
審定，以掩蓋說明書內所檢附證據二之引證案之事實，意圖令審查委員作出誤審之決
定，所以異議人所檢附之證據，應為證據力不足。五、綜如上述，被異議實無違反專
利法第九十八條第二項之規定，應無首據法條之適用，故原處分、原決定即顯呈偏違
不當。為此謹請鈞院詳鑒，並賜為撤銷原處分、原決定之決定，俾符法旨，以維原告
之權益等語。
被告答辯意旨略謂：一、起訴理由主要指稱「．．．本案在背景說明裡已明白說明本
案之創作背景，．．．本案於申請時即已將引證案明白表示於文中．．．」云云。惟
查本案於創作背景中雖然已將引證案揭示於其中，然比較兩者之主要構造及功效，則
均為藉衣架片（墊片）頂端之插榫孔（嵌合部）與盒體內側之插榫片（槽孔）相套插
卡掣，使盒體與撐套衣服之衣架片快速組裝不脫落，縱然兩者插榫孔片之位置互換，
又衣架片之外觀造型有別，然該等差異僅屬單純
技藝人士而言，其變化並無困難，是就整體而言，本案不具進步性。二、綜上所述，
本局所為本案異議成立，應不予專利之審定並無違法，本案原告之訴無理由，敬請駁
回原告之訴等語。
　　理  由
依專利法第九十八條第二項規定，新型係運用申請前既有之技術或知識，而為熟習該
項技術者所能輕易完成且未能增進功效時，雖無同條第一項所列情事，仍不得申請取
得新型專利。非謂物品之結構形態一有不同，即得稱為新型而申請取得專利。本件「
衣服包裝盒之趣味衣架片結構改良」新型專利異議案，被告以引證案係由墊片及盒體
組成，墊片為具預
往下形成較窄之頸部，而後向兩側延伸形成頂承部以撐靠衣服肩部，並依序往下
較窄之銜接部，底端形成較之靠合部；盒體內壁頂側凹具一槽孔以供墊片之嵌合部
對應套
元件名稱）：藉衣架（墊片）頂端之插榫孔（嵌合部）與盒體內側之插榫片（槽孔）
套插卡掣，使盒體與撐套衣服之衣架片快速組裝不脫落，縱兩者插榫孔、片之位置互
換，且衣架片之外觀造形有別，惟該等差異僅屬單純
項技藝人士而言，該變化並無困難性。本案係運用申請前既有之技術或知識，而為熟
習該項技術者所能輕易完成且未能增進功效，乃依專利法第九十八條第二項規定，為
本案異議成立，應不予專利之審定，依前說明，於法尚無不合。原告起訴意旨主張本
案於申請時即已將引證案列入本案之創作背景說明，並經被告發給專利審定書認定應
予專利，本案應無違反專利法第九十八條第二項之規定云云。然查：(一)本案於創作背
景中雖然已將引證案揭示於其中，然比較兩者之主要構造及功效，則均為藉衣架片（
墊片）頂端之插榫孔（嵌合部）與盒體內側之插榫片（槽孔）相套插卡掣，使盒體與
撐套衣服之衣架片快速組裝不脫落，縱然兩者插榫孔片之位置互換，又衣架片之外觀
造型有別，然該等差異僅屬單純
其變化並無困難，是就整體而言，本案不具進步性，原告所稱本案具有增進功效之詞
，尚難採信。(二)本案經經濟部送請台灣手工藝推廣中心鑑定結果認定「．．．兩案相
較，兩者之主要構造均係藉衣架片（墊片）頂端之插榫孔（嵌合部）與盒體內側之插
榫片（槽孔）相套插卡掣，使盒體與衣架片快速組合不易脫落；所異者，兩者插榫片
之位置互換，以及衣架片之外觀造型不同，惟此差異係屬等效物品在外型上之簡單變
更，並非結構上之改良，為熟習該項技藝人士所能輕易完成者，且未能增進功效，不
符新型專利要件．．．」有該中心八十五年十月三十日手實專字第一四○○號函暨審
查意見書乙份附可資佐證。該中心對於手工藝品有專門之研究，其鑑定意見與事實
相符，尚堪採信。(三)按異議程序乃專利法第既有制度，屬公眾審查之一種，以補專利
專責機關之不足，是專利專責機關於審查時自非不得採取與前申請程序不同之見解。
本案雖於創作背景揭示引證案，惟本案與引證案之差異僅屬單純
，為熟習該項技藝人士易於思及，且未能增進功效，本案自不具進步性，已說明如前
，被告為「本案異議成立，應不予專利」之審定，於法並無違誤，訴願決定及再訴願
決定遞予維持原處分亦無不合。原告起訴意旨經查並無理由，應予駁回。
據上論結，本件原告之訴為無理由，爰依行政訴訟法第二十六條後段，判決如主文。
中    華    民    國     八十七      年      一      月      十四       日
                    行 政 法 院 第 二 庭
                                審 判 長 評  事      黃  綠  星
                                         評  事      廖  政  雄
                                         評  事      徐  樹  海
                                         評  事      彭  鳳  至
                                         評  事      黃  合  文
右  正  本  證  明  與  原  本  無  異
                                         法院書記官  蘇  金  全
中    華    民    國     八十七      年      一      月      十六       日
